【裁判字號】    90,台上,6704
【裁判日期】    901101
【裁判案由】    殺人未遂等罪
【裁判全文】
最高法院刑事判決                                九十年度台上字第六七○四號
    上  訴  人  乙○○
                甲○○
右上訴人等因殺人未遂等罪案件，不服台灣高等法院台南分院中華民國八十八年九月
二日第二審判決（八十八年度上訴字第一一五九號，起訴案號：台灣台南地方法院檢
察署八十八年度偵字第五二三一號），提起上訴，本院判決如左：
    主  文
原判決撤銷，發回台灣高等法院台南分院。
    理  由
本件原判決認定：上訴人乙○○曾於民國八十三年間因施用毒品等罪，經原審法院判
處有期徒刑三年四月、五月，應執行有期徒刑三年八月，於八十七年五月十八日（諒
係八十七年四月十七日之誤）執行完畢。緣乙○○於八十四年間，從綽號「錦仔」者
受贈發射動能達二九‧○三焦耳具殺傷力之瓦斯長槍一把及鋼珠若干顆，隨即未經許
可而持有。嗣其堂兄即上訴人甲○○於八十八年四月十五日晚上十一時許，在台南縣
仁德鄉○○路○段三四六之一號「八八八餐廳」，與店內之人員黃建仁等人發生爭執
進而互毆，甲○○不甘被毆受辱，乃邀集乙○○及另二名不詳姓名成年男子，先在台
南縣永康市○○○街九○巷十八號五樓乙○○之住處會合，推由乙○○準備具有殺傷
力之瓦斯長槍及鋼珠若干顆。乙○○、甲○○等四人隨即於翌日凌晨零時許，共同攜
帶上開槍、彈及彎刀一把，驅車前往「八八八餐廳」理論。乙○○一到「八八八餐廳
」，即取出瓦斯長槍挑釁，黃建仁見狀恐生紛擾欲上前勸阻，詎乙○○竟頓時基於殺
人之故意，以瓦斯長槍朝黃建仁頭部射擊三發，其中一發卡彈，一發偏離，另一發則
射入黃建仁左臉頰，鋼珠卡入左臉頰內。黃建仁忍痛順勢奪下乙○○之瓦斯長槍，乙
○○猶不放棄殺意，繼持彎刀追殺黃建仁十公尺，幸警員據報趕抵現場喝令乙○○放
下彎刀，並將黃建仁送醫始倖免於難等情，因而撤銷第一審關於乙○○未經許可持有
可發射金屬具有殺傷力之槍枝及甲○○部分之判決，改判論處乙○○、甲○○共同未
經許可，持有可發射金屬具有殺傷力之瓦斯長槍（乙○○累犯）罪刑；另維持第一審
論處乙○○殺人未遂（累犯）罪刑之判決，駁回乙○○此部分在第二審之上訴，固非
無見。
惟查：(一)原判決認定上訴人等共同未經許可，持有可發射金屬具有殺傷力之瓦斯長槍
，而論以槍砲彈藥刀械管制條例第十一條第四項之罪。惟未經許可，持有瓦斯槍者，
於同條例第八條第四項亦定有處罰明文。上訴人等既未經許可，持有瓦斯長槍，則該
「瓦斯長槍」是否屬於上開條例第八條第四項所規定之「瓦斯槍」？原審未予調查審
認，即遽行判決，已有疏漏。又原判決已認定扣案之「槍、彈」，經送請鑑定結果「
均有殺傷力」（見原判決第五面第七至八行），如果無訛，則上訴人等持有具殺傷力
之「彈」部分，是否亦違反槍砲彈藥刀械管制條例？原判決未予論斷，亦有未合。(二)
原判決以：扣案之槍彈經送請鑑定結果，均具有殺傷力，有內政部警政署刑事警察局
八十八年五月十一日刑鑑字第四二○八六號鑑驗通知書在卷可憑（見原判決第五面第
七至九行），因認上訴人等觸犯槍砲彈藥刀械管制條例第十一條第四項之罪。惟該鑑
驗通知書係記載：「經實際測試結果，詳如隨附之『槍彈測試紀錄表』請參考」；而
所檢附之槍彈測試紀錄表亦僅記載其測試結果，單位面積動能每平方公分為二九‧○
三焦耳，至於「送鑑槍枝是否具殺傷力，鑑定單位不予認定，僅提供上述實驗數據，
供司法機關偵審之參考」（見第一審卷第三十五、三十六頁）。從而依據上開實驗數
據，得否認定該槍枝具有殺傷力，尚待法院另為判斷。乃原審並未就前揭待證事項予
以調查審認，亦未具體說明其憑以認定該槍枝具有殺傷力之理由，即逕謂該鑑驗通知
書已經認定送鑑槍枝具有殺傷力，亦嫌速斷。(三)殺人未遂罪之成立，以有殺害他人生
命之犯意為要件，被害人所受傷害之程度，是否為致命部位，雖不能據為認定有無殺
意之唯一標準，但於審究其犯意方面，仍不失為重要之參考。被害人黃建仁於受傷後
經送往財團法人奇美醫院醫治，然依診斷證明書記載，僅有「左臉頰異物存留（彈頭
）」字樣（見警卷末頁），其所受傷害之程度如何？是否為致命之部位？尚屬不明，
原審未向為醫治之醫師查證以供審酌，亦嫌疏漏。(四)原判決事實已認定，甲○○因不
甘被毆受辱，乃邀集乙○○及另二名不詳姓名者，先在乙○○之住處會合，並由乙○
○準備瓦斯長槍及鋼珠彈，四人隨即共同攜帶上開槍、彈及彎刀，驅車前往「八八八
餐廳」。理由並說明，甲○○因知悉乙○○擁有槍、彈，而找乙○○調集兇器，顯見
彼等早有預謀（見原判決第四面第十一至十二行、第五面第二行）。甲○○、乙○○
與其餘二名不詳姓名者，於犯罪之前既先在乙○○之住處「會合」、「預謀」，並由
乙○○調集瓦斯長槍、鋼珠彈、彎刀等兇器，共同攜往「八八八餐廳」。則渠等四人
在乙○○之住處「預謀」何事？調集瓦斯長槍、鋼珠彈、彎刀等兇器之目的為何？原
判決並未明白認定，已有疏漏。又不甘被毆受辱而調集人手、刀槍者為甲○○；至於
受邀同往之乙○○並未被毆受辱，但四人到達現場時何以僅乙○○一人頓時起意殺人
？原判決並未具體說明其所憑之證據及認定之理由，亦有未合。(五)死刑、無期徒刑不
得加重，刑法第六十四條第一項、第六十五條第一項分別定有明文。同法第二百七十
一條第二項、第一項之殺人未遂罪，法定本刑為死刑、無期徒刑或十年以上有期徒刑
。其法定最高本刑為死刑、無期徒刑部分，依法不得加重，乃第一審判決就乙○○殺
人未遂部分論以累犯時，竟就死刑、無期徒刑部分一併加重其刑，自有適用法則不當
之違法，原審未予糾正，率予維持，同屬違誤。以上或為上訴意旨指摘所及，或為本
院得依職權調查之事項，應認有撤銷發回更審之原因。
據上論結，應依刑事訴訟法第三百九十七條、第四百零一條，判決如主文。
中      華      民      國     九十     年     十一     月      一      日
                              最高法院刑事第十二庭
                                  審判長法官  呂  潮  澤
                                        法官  陳  世  雄
                                        法官  孫  增  同
                                        法官  林  開  任
                                        法官  張  春  福
      右正本證明與原本無異
                                              書  記  官
中      華      民      國     九十     年     十一     月      六      日
                                                                        Ｒ


司法院資訊處製作；財團法人民間司法改革基金會備份。
